臺灣高等法院民事判決
109年度建上更一字第6號
上  訴  人  新竹縣五峰鄉公所

法定代理人  葛忠義  
訴訟代理人  林琦勝律師
            黃曉薇律師
被上訴人    峰安營造有限公司

法定代理人  鍾興善  
訴訟代理人  邱懷祖律師
            張婉娟律師
上列當事人間請求給付工程款事件，上訴人對於中華民國104年4
月10日臺灣新竹地方法院103年度建字第38號第一審判決(含104
年4月14日所為補充判決）提起上訴，經最高法院第一次發回更
審，本院於110年6月15日言詞辯論終結，判決如下：
    主  文
原判決除確定及減縮部分外，關於命上訴人給付超過新臺幣貳佰
參拾肆萬捌仟柒佰伍拾貳元，及自民國一０五年四月二十二日起
至清償日止，按年息百分之五計算之利息部分，及該部分假執行
之宣告暨該部分訴訟費用之裁判均廢棄。
上開廢棄部分，被上訴人在第一審之訴及假執行之聲請均駁回。
其餘上訴駁回。
第一審訴訟費用關於廢棄部分，由被上訴人負擔。第二審及發回
前第三審訴訟費用，除確定部分外，均由被上訴人負擔四分之三
，餘由上訴人負擔。
    事實及理由
一、被上訴人主張：伊於民國（下同）102年5月6日與上訴人簽
    訂「竹林村及桃山村農水路（H 類）開口契約災害搶修工程
    契約書」（下稱系爭契約），依上訴人通知待命、辦理新竹
    縣五峰鄉竹林村及桃山村農水路（下稱系爭農路）之災害搶
    修工程(下稱系爭工程)。嗣於⑴102年7月12日、13日，蘇力
    颱風造成系爭農路毀損、土石阻塞無法通行（下稱工程A）
　　、⑵102年8月20日-21日、29日，潭美及康芮颱風造成系爭農
    路道路中斷、土石崩落、阻塞無法通行（下稱工程B）、⑶10
    2年9月天兔颱風造成系爭農路毀損（下稱工程C）、⑷
　　102年9月及10月，天兔及菲特颱風來襲，造成系爭農路土石
    阻塞無法通行（下稱工程D），伊乃依約進場搶修，搶修經
    費經上訴人之上級機關新竹縣政府核定工程A部分為新臺幣(
    下同)3222萬9196元、工程B部分為1241萬8444元、工程C部
    分為36萬3695元、工程D部分為19萬885元，共計4520萬2220
    元。詎新竹縣政府於事後憑書面資料以無必要性為由刪除部
    分工程款，上訴人於105年3月1日僅給付工程A部分2660萬82
    9元，於104年12月31日僅給付工程B部分1066萬7027元，於1
    05年4月21日僅給付工程C部分35萬728元、工程D部分18萬40
    79元，經依法抵充法定遲延利息後，尚餘939萬399元及自10
    5年4月22日起至清償日止，按年息5%計算之利息未給付
    ，爰依系爭契約之約定請求上訴人給付等語。被上訴人於原
　　審起訴請求上訴人給付4520萬2220元及自103年7月17日起算
    之法定遲延利息，原審判決上訴人全部敗訴，上訴人聲明不
    服，提起上訴，並為部分給付，被上訴人於發回前本院審理
    時減縮起訴聲明請求上訴人給付1109萬6796元及自105年4月
    22日起算之法定遲延利息，經發回前本院將原判決命上訴人
    給付超過939萬399元及自105年4月22日起算之法定遲延利息
    部分廢棄，並駁回被上訴人該部分第一審之訴，上訴人就其
    敗訴部分，聲明不服，提起第三審上訴，經最高法院廢棄發
    回本院更為審理，至被上訴人就其敗訴部分，未據聲明不服
    ，已告確定，不在本院裁判範圍。被上訴人答辯聲明：上訴
    駁回。
二、上訴人則以：依系爭契約第1條第2項第12款、第13款之約定
　　，被上訴人僅須進行搶修搶險之臨時權宜措施，而非復原重
    建之施工，被上訴人部分施工不符合搶修搶險之目的而無必
    要，經新竹縣政府及行政院主計總處（下稱主計總處）審查
    後刪減部分工程款，例如：蘇力颱風於102年7月11日、7月1
    2日來襲，被上訴人於102年7月21日、7月28日、8月1日、8
    月5日、8月10日、8月15日、8月18日、9月4日、9月9日、9
    月10日施作鋼軌樁，距離颱風影響時間甚遠而無必要，或道
    路搶通後已能通車，即無必要施作鋼軌樁等情形，伊就刪減
    部分之工程款無給付義務。又系爭契約第15條第1項約定被
    上訴人提供之鋼軌樁應為新品，單價分析表所列鋼軌樁單價
    每公斤40元，係屬新品之價格，惟被上訴人施作之鋼軌樁為
    舊品，有不完全給付之情形，爰依民法第227條第1項準用第
    226條第1項規定，請求被上訴人賠償價差損害，並與被上訴
    人之本件工程款債權相互抵銷，而工程A、B結算42kg/m鋼軌
    樁數量分別為5358公尺、2336公尺，每公尺為42公斤，以舊
    品每公斤18.5元計算，應扣抵差額共計694萬7682元【(40-1
    8.5)元X42公斤X(5358+2336)公尺】。另依系爭契約第7條第
    1項第1款、第17條約定，被上訴人應於伊指定之時間內待命
    、動工及竣工，如有違反，應賠償逾期違約金，被上訴人就
    工程A竣工逾期42日，以結算金額3107萬9962元之20%為上限
    ，應扣抵逾期違約金621萬5992元，就工程B因潭美颱風所施
    行之搶修工程遲延開工44小時、因康芮颱風所施行之搶修工
    程竣工逾期8日，以結算金額1198萬4433元之20%為上限，應
    扣抵逾期違約金239萬6887元，兩者合計861萬2879元(621萬
    5992元+239萬6887元)。再依系爭契約「施工補充條款」(下
    稱施工補充條款)第18點付款辦法之約定，伊須待上級機關
    核定災害搶修金額，或於核定災害搶修金額撥款入庫後始得
    付款，蓋此為避免被上訴人未依實際修復需求進行搶修、搶
    險，或有其他施工浮濫、虛報數量之弊端，難認有何民法第
    247條之1第3、4款所定顯失公平情形，自屬有效，伊就上級
    機關未核定之工程款部分，付款條件尚未成就，並無給付遲
    延之情事等語，資為抗辯。上訴聲明：㈠原判決關於命上訴
    人給付939萬399元，及自105年4月22日起至清償日止，按年
    息5%計算之利息部分，及該部分假執行之宣告，暨訴訟費用
    之裁判均廢棄；㈡上開廢棄部分，被上訴人在第一審之訴及
    假執行之聲請均駁回。
三、兩造不爭執之事項(見本院更一卷㈡第192頁)：
  (一)兩造於102年5月6日簽訂系爭契約，約定由被上訴人承攬
      上訴人辦理採購之系爭工程，履約期限為1年，契約總價
      為855萬元。系爭契約為單價及預估數量決標，原採購預
      算為950萬元，嗣因搶修經費經計算後恐逾系爭契約金額
　　　，上訴人乃於102年7月12日簽奉核可依政府採購法第105
      條第1項第2款規定辦理緊急採購，上修預估採購金額，於
      102年11月27日與被上訴人以議價方式重新議訂預估採購
      金額為5460萬5000元，有系爭契約、簽呈、招標投標及契
      約文件、投標須知等影本可稽（見支付命令卷第29至103
      頁）。
  (二)102年7月至10月間，因蘇力、潭美、康芮、天兔、菲特颱
      風先後來襲，造成系爭農路毀損，土石阻塞無法通行，被
      上訴人依系爭契約執行搶修搶險，工程A、B、C、D均已施
      作完畢，經兩造會同監造單位現場驗收，驗收紀錄記載未
      抽驗、隱蔽部分及結算數量皆由監造單位及承包商負責，
      有驗收紀錄影本可稽(見原審卷第23頁、第24頁背面、第2
      6頁背面)。
  (三)新竹縣政府於102年12月13日以府農工字第1020181783號
      函核定工程A之工程款為5906萬1163元，其中屬被上訴人
      施作部分為3666萬7837元，但此部分包括被上訴人現場未
      施作之新峰農路工程款443萬8641元，扣除後金額為3222
      萬9196元，有新竹縣政府102年12月13日府農工字第10201
　　　81783號函、工程結算書及結算明細表等影本可稽（見支
      付命令卷第4至9頁）。
  (四)新竹縣政府於102年12月18日以府農工字第1020184236號
      函核定工程B之工程款為1363萬8528元，屬被上訴人施作
      部分為1241萬8444元，有新竹縣政府102年12月18日府農
      工字第1020184236號函、上訴人102年潭美及康芮颱風(天
      然災害)公共設施災害搶修經費申請勻支或補助明細表、
      工程結算書及結算明細表等影本可稽（見支付命令卷第10
      至19頁）。
  (五)新竹縣政府於102年12月13日以府農工字第1020181788號
      函核定工程款C屬被上訴人施作之工程款為36萬3695元，
      有新竹縣政府102年12月13日府農工字第1020181788號函
　　　、上訴人102年天兔颱風-竹林村及桃山村農水路(H3類)公
      共設施災害搶修經費申請勻支或補助明細表、工程結算書
      及結算明細表等影本可稽（見支付命令卷第20至23頁）。
  (六)新竹縣政府於102年12月13日以府農工字第1020181786號
      函核定工程D屬被上訴人施作之工程款為19萬0885元，有
      新竹縣政府102年12月13日府農工字第1020181786號函、
      上訴人102年菲特颱風及天兔颱風公共設施災害搶修經費
      申請勻支或補助明細表、工程結算書及結算明細表等影本
      可稽（見支付命令卷第24至28頁）。
  (七)新竹縣政府送請主計總處審核，主計總處就工程A部分認
      列金額為2737萬4501元，就工程B部分認列金額為1100萬7
      151元，就工程C部分認列金額為36萬3695元，就工程D部
      分認列金額為19萬885元，有上訴人104年6月11日五鄉建
      設字第1040051634號函暨所附系爭工程核定申復認列經費
      詳細表、新竹縣政府103年7月9日府工土字第1030018348
      號函暨所附災害準備金支用情形等影本可稽（見原審卷第
      33、35頁、本院建上卷㈠第168、227至229頁）。
　(八)上訴人於105年3月1日給付被上訴人工程A之工程款2660萬
      0829元，於104年12月31日給付工程B之工程款1066萬7027
      元，於105年4月21日給付工程C之工程款35萬728元及工程
      D之工程款18萬4079元（見本院建上卷㈠第146、147、151
　　　、152頁）。
四、得心證之理由：　　　
  (一)上訴人抗辯被上訴人部分施工不符合搶修搶險之目的而無
      必要，伊就新竹縣政府及主計總處刪減部分之工程款無給
      付義務，有無理由？
　　⒈查系爭契約第1條第2項第12、13款約定：「定義及解釋：⒓
      搶險，指災害發生期間或發生後，所辦理之下列各項措施
      ：⑴災害發生期間，公共設施已發生險象或局部損害，如
      出現滲漏、滑坡、坍塌、裂縫或淘刷等，對公共設施所作
      緊急封堵、強固或救險，以避免損害發生或擴大之臨時權
      宜措施。⑵災害現場危險建築物、工作物之拆除及對公共
      設施有危害之障礙物或漂流物之移除。⑶土石不運離河川
      並置於不影響水流處之疏導水路，以避免洪水阻塞不通或
      沖擊村落等情形之措施。⒔搶修，指災害發生期間或發生
      後，所辦理之下列各項措施：⑴對局部遭受損害之公共設
      施，非於全面之復原重建下，進行緊急修復，避免損害再
      次發生或持續擴大。⑵對外聯絡道路遭阻斷之搶通或修築
      便道、便橋之措施。⑶對災後臨時維生管線之緊急修築
　　　。⑷將嚴重影響居民及河防安全之河道加以疏通，並將土
      石運離河川使洪水暢洩不造成災害之措施」、第2條第1項
      第2款約定：「廠商(即被上訴人)搶險、搶修，應可履行
      以下工作項目，並依機關(即上訴人)實際通知項目及數量
　　　，依契約第7條第1款規定期限完成。■臨時擋土樁設施，
      鋼軌樁」、第3條第2、3項約定：「㈡契約價金之給付，依
      實際施作或供應之項目及數量結算，以契約中所列履約標
      的項目及單價，依完成履約實際供應之項目及數量給付
　　　。....㈢廠商請領契約價金時應提出之其他文件為....：
      ■搶險搶修通知單」(見支付命令卷第29頁背面、第30、3
      1頁及背面）；施工補充條款第15點約定：「本標案數量
      均為預估數量，結算時按實做數量結算，乙方（即被上訴
      人）不得以預估數量尚有剩餘，要求施作非搶修內容外之
      工作」（見支付命令卷第59頁）。
　　⒉上訴人辯稱：蘇力颱風於102年7月11日、7月12日來襲，被
      上訴人於102年7月21日、7月28日、8月1日、8月5日、8月
      10日、8月15日、8月18日、9月4日、9月9日、9月10日施
      作鋼軌樁部分，距離颱風影響時間甚遠，不符合搶修搶險
      之目的而無必要，或道路搶通後已能通車，即無必要施作
      鋼軌樁，伊就新竹縣政府及主計總處審查後刪減部分之工
      程款無給付義務云云，固提出施工明細、現場照片及工程
      數量表等影本為證(見本院建上卷㈠第40至63頁)。惟查
　　　：
　　⑴證人即系爭工程監造單位山銘工程顧問有限公司(下稱山銘
      公司)監造人員王昭文於原審證稱：被上訴人於災害發生
      後，依照上訴人的派工單進行搶修，上訴人於施作過程中
      進行會勘，會勘時針對某一部分是否須設置鋼軌樁，有現
      場指示，如果沒有指示，則依被上訴人專業判斷是否可以
      施作鋼軌樁及工法，災害發生時，打設鋼軌樁比灌漿迅速
      ，被上訴人為進行搶修工程，維持路面暢通，依其專業判
      斷打設鋼軌樁施作，合情合理，也符合系爭契約約定的工
      項。上訴人沒有設計需要打設鋼軌樁的距離、間距，現場
      會勘時也沒有說明打設鋼軌樁的間距，只有說明大概的距
      離，監造單位亦未給予被上訴人指示，監造單位並無審查
      搶修過程的設計、規劃，被上訴人必須針對現場儘速施作
      ，才是搶修的目的。被上訴人搶修過程中除有監造單位在
      場監督，施作完畢後，監造單位會再去現場丈量尺寸、數
      量，提報給上訴人做驗收，上訴人再派員至現場清點鋼軌
      樁、背拉鋼索的數量，上訴人在現場驗收時並未表示不需
      以鋼軌樁、背拉鋼索施作。監造單位製作的結算書最後核
      定時，都會加註隱蔽部分由監造單位及被上訴人負責，現
      場驗收時，鋼軌樁是都看得出來，背拉鋼索則一部分看得
      出來，但如埋較深的地方就看不到，搶修當下，災害持續
      發生，必須從現場判斷是否需要施作鋼軌樁，如果施作結
      果沒有造成災害持續擴大，就達到搶修的目的。系爭工程
      結算書是監造單位結算被上訴人實際施作的數量，至於必
      要性須以現場狀況作為判斷，搶修工程的目的基本上是不
      希望災害持續擴大，從施作鋼軌樁、背拉鋼索的工項來看
      ，是有達到此目的等語（見原審卷第145頁至第148頁背面
      ）。
　　⑵證人即上訴人建設課僱員周彬彬於原審證稱：伊是系爭工
      程的承辦人，上訴人於系爭工程施作時，有發出派工單，
      因102年間災害非常大，上訴人人力不足，鄉內幅員遼闊
　　　，無法每個災害發生地點都到場進行指示，所以請監造單
      位、被上訴人到現場先行了解狀況再進行搶修，如果現場
      道路塌陷無法通行，打設鋼軌樁搶修的速度較快，如果只
      是部分崩塌，則由廠商對災害性判斷，也可以用其他工法
      施作，上訴人於系爭工程進行期間，並未指示監造單位及
      被上訴人施作鋼軌樁的間距，上訴人驗收過程中，針對現
      場看得到的鋼軌樁、背拉鋼索數量進行清點，看不到的部
      分則依監造單位於被上訴人施作時到場確認的數量進行結
      算。上訴人向新竹縣政府提報的鋼軌樁數量，與監造單位
      提出的結算數量相符，但經新竹縣政府審查後，認為不需
      要施作那麼多鋼軌樁，因而扣除一些鋼軌樁的金額，新竹
      縣政府是根據書面資料判斷，如有必要才會到現場勘查。
      當時現場發生災害龐大，路基沒有，打設鋼軌樁是可以搶
      修通行道路的最快方式等語（見原審卷第149頁至第150頁
      背面）。
　　⑶依證人王昭文、周彬彬之證述，可知被上訴人於災害發生
      後，係依據上訴人之派工單進行搶修，因102年間颱風致
      生災害範圍龐大，上訴人人力不足，無法至各個災害現場
      進行指示，上訴人之搶險搶修通知單復未指示被上訴人搶
      修施作之工法、打設鋼軌樁之數量及間距，監造單位亦未
      給予被上訴人指示，上訴人授權由被上訴人依其專業判斷
      應以何種工法儘速施作，方能達成災害搶險搶修之目的，
      此由上訴人至災害現場勘查評估後填寫，經被上訴人、監
      造單位簽章確認之搶險搶修通知單上並無指示被上訴人施
      作方法之相關記載，即可窺見(見原審卷第23頁背面、第2
      5、27頁、第28頁背面)，而依被上訴人在現場實際施作鋼
      軌樁之情形，確有達搶險搶修之目的，且依當時發生路基
      掏空之災害而言，打設鋼軌樁係使道路恢復通行之最快方
      式，此符合系爭契約第1條第2項第12、13款約定搶險搶修
      係以避免災害再次發生或持續擴大，及維護民眾生命財產
      安全為目的之契約本旨，堪認具有必要性。
　　⑷又發回前本院依上訴人之聲請，就被上訴人施作工程A、B
      、C、D之鋼軌樁是否符合系爭契約所定之搶修、搶險必要
      性，各地點施作鋼軌樁符合搶修、搶險必要性之程度等事
      項，囑託行政院公共工程委員會(下稱工程會)工程技術鑑
      定委員會鑑定結果，認為：「....㈠一般工程施作，由業
      主或設計單位了解現場狀況後完成工程設計圖說，而後頒
      示承商據以施作，過程由監造單位監督並查核施作品質
　　　、數量及工期，而後由監造單位及業主完成驗收。㈡系爭
      工程為搶修、搶險工程，考慮時效及可行性，需依現場災
      變狀況盡快決定施作工法、範圍及數量。依卷證資料顯示
      系爭工程產生災變時，五峰鄉公所(即上訴人)開立搶修通
      知單，後由五峰鄉公所、監造單位及峰安公司(即被上訴
      人)至災害現場勘查評估後填寫『執行搶修或搶險工程確認
      單』確認，再由峰安公司施作，過程由監造單位監督並查
      核施作品質、數量及工期，並於峰安公司就上開工程施作
      完畢後，經過五峰鄉公所會同監造單位現場驗收，結算驗
      收證明書記載未抽驗及隱蔽部分與結算數量皆由監造單位
      及承包商負責。故災害發生後之『執行搶修或搶險工程確
      認單』若經廠商、監造單位及五峰鄉公所三方依工程專業
      判斷並完成公務確認程序之施作方法，故除非發現明顯不
      合理，否則現場所施作之工法及數量應可認定為具必要性
      及適當性。....㈣依前述隨文檢附工程資料照片顯示，施
      工部分之邊坡發生破壞，需進行搶修，鋼軌樁快速有效
　　　，為搶修工程中主要選項之一。惟峰安公司施作鋼軌樁之
      必要性及各地點必要性之程度，則需在災害之始，於現場
      依程序勘查評估方能確認，無法僅以檢附之照片及數量計
      算作判斷。㈤前述隨文檢附工程資料係經五峰鄉公所發出
      通知、承商施作、監造單位督導查核及五峰鄉公所驗收等
      程序後彙整之資料，顯示現場相關執行人員認為有必要施
      作鋼軌樁，方能及時完成搶修工程，且已經雙方確認之工
      程程序完成工作，應可認定為具有必要性及適當性。故以
      文件產生來源而言，除非發現明顯不合理，否則峰安公司
      施作鋼軌樁應可認定為符合系爭契約所定之搶修、搶險必
      要性，且各地點施作鋼軌樁符合搶修、搶險有完全之必要
      性」（見本院建上卷㈡第155頁背面、第156頁），亦認系
      爭工程為搶修搶險工程，考慮時效及可行性，須依現場災
      害狀況盡快決定施作工法、範圍及數量，此與一般工程係
      由業主或設計單位了解現場狀況後完成工程設計圖說，再
      指示承包商施作不同，依系爭工程係由上訴人發出通知、
      被上訴人施作、監造單位督導查核及上訴人驗收等資料，
      顯示現場人員認為有施作鋼軌樁之必要，方能及時完成搶
      修工程，且經兩造確認之工程程序完成工作，應可認定被
      上訴人施作鋼軌樁符合系爭契約所定之搶修搶險必要性，
      且各地點施作鋼軌樁符合搶修搶險有完全之必要性。雖上
      訴人辯稱：系爭工程「執行搶修或搶險工程確認單」並非
      於災害發生當時經三方確認之施作方式及數量云云，並以
      證人周彬彬證稱：「執行搶修或搶險工程確認單」(見本
      院建上卷㈡第9、15、22、28、34、38、44、51、58、63
　　　、70、77、92頁)係被上訴人於施作完畢後提送等語為憑
      （見本院建上卷㈡第211頁），惟查，系爭契約約定被上訴
      人應於災害發生後，依上訴人指示至現場辦理搶險搶修之
      臨時權宜措施，目的在於避免損害發生或擴大，因102年
      間颱風災情嚴重，影響所及幅員遼闊，上訴人無法派員親
      至現場進行指示，搶險搶修通知單復未指示被上訴人施作
      之方法，乃由被上訴人依其專業判斷適當之施作方法，以
      達搶險搶修之目的，已如前述，監造單位既於現場查核被
      上訴人實際施作方法、施工數量，並製作工程結算書送交
      上訴人驗收，經上訴人於「執行搶修或搶險工程確認單
　　　」上簽章確認被上訴人施作之數量，並予以驗收完成，自
      應認被上訴人施作之鋼軌樁符合系爭契約所定之搶修、搶
      險必要性。
　　⑸至證人即上訴人當時之建設課課長曾文光於發回前本院證
      稱：如果有全部崩塌的話，伊會請廠商(指被上訴人)施作
      鋼軌樁，若是單線通車，如無立即危險就不會請廠商施作
      鋼軌樁云云（見本院建上卷㈡第213頁）；證人周彬彬證稱
      ：廠商施作鋼軌樁前，大部分都是通知課長曾文光，也會
      通知伊，如果通知伊的話，伊會請示課長，若道路發生嚴
      重崩塌，才需要使用鋼軌樁。照片所示新峰農路2(見本院
      建上卷㈡第31頁，開工日期102年8月12日、完成日期102年
      8月16日)，可單向通車，就上級機關擬定之搶修原則應提
      報災害復建來施作，而廠商施作之工項為打設鋼軌樁還加
      上背拉鋼索，等於上下邊坡都打設鋼軌樁，已超過災害搶
      修施作之範圍。照片所示松鷹農路2(見本院建上卷㈡第53
      頁，開工日期102年7月22日、完成日期102年8月18日)，
      有拍到1台怪手，可知應可單向通車，廠商施作之工項為
      打設鋼軌樁及背拉鋼索，應已超過災害搶修施作之範圍。
      照片所示民生農路2(見本院建上卷㈡第79頁，開工日期102
      年8月25日、完成日期102年9月8日)，屬於上邊坡土石流
      崩塌，原則上只要清除土石即可單向通車，廠商卻施作鋼
      軌樁。照片所示下松本農路27(見本院建上卷㈡第94頁，開
      工日期102年8月27日、完成日期102年9月8日)，應可單向
      通車，看起來有施作鋼軌樁之必要性，但廠商應要維護下
      邊坡即可，施作卻含背拉鋼索。照片所示下喜翁農路19(
      見本院建上卷㈡第17頁，開工日期102年8月14日、完成日
      期102年9月9日)，可單向通行，這條道路的用路人較多，
      有需要使用鋼軌樁，但廠商應依照其經驗判斷是否需要打
      設這麼密、這麼多的鋼軌樁云云(見本院建上卷㈡第208頁
      背面、第209頁)。惟查，證人周彬彬於原審係證述：102
      年間颱風災害嚴重，上訴人人力不足，無法至各個災害現
      場進行指示，乃由監造單位及被上訴人至現場先行了解狀
      況後進行搶修，若現場道路塌陷無法通行，打設鋼軌樁搶
      修之速度較快，若僅部分崩塌，則回歸被上訴人之專業判
      斷，亦得以其他工法施作，依當時現場發生災害龐大，路
      基掏空，打設鋼軌樁係可以搶修通行道路之最快方式等情
      ，已如前述，是證人周彬彬前後證述不一致，非無可議，
      本院審酌被上訴人依其專業判斷施作之鋼軌樁既已達搶險
      搶修之目的，現場負責督導查核之監造單位亦同意被上訴
      人施工方法、數量，並提送上訴人驗收完成，自屬有必要
      ，證人周彬彬於事發時未親臨災害現場，事後僅憑書面資
      料所為之證述又前後不一，難認可採，職是，上訴人以被
      上訴人施作之部分鋼軌樁不具搶險搶修必要性為由，拒絕
      給付該部分工程款，洵屬無據。
　(二)上訴人抗辯被上訴人施作之鋼軌樁為舊品，新舊品間之差
      額應予扣除，有無理由？
　　⒈上訴人辯稱：系爭契約第15條第1項約定被上訴人應提供鋼
      軌樁新品，單價分析表所載鋼軌樁每公斤40元，屬新品之
      價格，但被上訴人施作之鋼軌樁為舊品，有不完全給付之
      情形，而工程A、B結算42kg/m鋼軌樁數量分別為5358公尺
      、2336公尺，每公尺為42公斤，以舊品每公斤18.5元計算
      ，伊得依民法第227條第1項、第226條第1項規定請求被上
      訴人賠償差額損失694萬7682元【(40-18.5)元X42公斤X(5
      358+2336)公尺】，並與被上訴人之本件工程款債權相互
      抵銷等語；被上訴人則主張：伊施作之鋼軌樁並非舊品
　　　，退步言之，鋼軌新品並未於市場上流通，僅供交通部臺
      灣鐵路管理局(下稱臺鐵)使用，依上訴人歷來交易習慣，
      均未要求廠商使用鋼軌新品，僅需堪用之鋼軌即可達到緊
      急搶修之目的，可見兩造並無約定鋼軌樁必須使用新品之
      真意，伊不受系爭契約第15條第1項「且為新品」一語之
      拘束，況災害發生當時情況急迫，伊不得不使用舊品代替
      新品，實無可歸責之事由，且伊施作之鋼軌樁已達搶險搶
      修目的，上訴人並未受有損害，自不得請求損害賠償等語
　　　。
　　⒉按解釋契約，固須探求當事人立約時之真意，不能拘泥於
      契約之文字，但契約文字業已表示當事人真意，無須別事
      探求者，即不得反捨契約文字而更為曲解。查系爭契約第
      15條第1項約定：「廠商履約所供應或完成之標的，應符
      合契約規定，無減少或滅失價值或不適於通常或約定使用
      之瑕疵，且為新品」(見支付命令卷第42頁)，已清楚載明
      被上訴人履約所供應或完成之標的，須為無瑕疵之新品，
      依其所立書據文字，業已表示當事人真意，而無須別事探
      求，自不得反捨書據文字而更為曲解，是證人周彬彬於發
      回前本院證稱：系爭契約沒有約定要使用新品之鋼軌樁云
      云(見本院建上卷㈡第211頁背面)，顯然與上開約定不符
　　　，要無可採。雖被上訴人主張：兩造並無約定鋼軌樁必須
      使用新品之真意云云，惟查，經發回前本院就被上訴人打
      設之鋼軌樁每公斤單價為何，及若非新品，合理之單價為
      何等，囑託工程會工程技術鑑定委員會鑑定結果略以：依
      臺鐵提供資料顯示，100年及102年鋼軌採購案之新品決標
      價格，其中大量採購長度150,000M及132,000M之兩採購案
　　　，換算而得知採購單價均為每公斤31元，採購長度15,000
　　　M之採購案，換算而得之採購單價為每公斤45元；汰換舊
      鋼軌標售價格約為每公斤16-20元等語(見本院建上卷㈡第1
      59頁)，顯示新舊品單價差距達每公斤15-29元不等。再參
      酌被上訴人就鋼軌樁報價單價為1500元/公尺，1公尺為42
      公斤，依此計算，每公斤單價為35.7元(1500元÷42公斤
　　　)，此為兩造所不爭執(見本院更一卷㈡第55頁)，可見被上
      訴人投標時就鋼軌樁之報價高於舊品行情甚多，實係以新
      品決定標價。參以被上訴人得標後，經上訴人依決標總金
      額與發包總預算比例逐項調整納入系爭契約之鋼軌樁單價
      為每公斤40元，高於被上訴人之報價，有單價分析表影本
      可稽(見支付命令卷第127頁背面)，且證人曾文光於本院
      更審程序證稱：伊負責審核系爭契約，最後由鄉長核定
　　　，系爭契約是參考工程會訂定的「災害搶險搶修開口契約
      範本」擬定，涉及鋼軌樁部分，有要求被上訴人提供新品
      等語(見本院更一卷㈡第160、161頁)，顯見上訴人招標及
      被上訴人投標，均係針對鋼軌樁新品，經兩造議定單價每
      公斤40元，無可置疑。至證人周彬彬於本院更審程序證稱
　　　：系爭契約由伊簽辦，課長、秘書、主計、鄉長簽核完成
      後辦理發包，依上訴人往年的經驗，搶修工程施作鋼軌樁
      都是使用舊品，沒有發生過上訴人表示廠商不符合契約約
      定的情形，伊經手的部分只有系爭工程是施作鋼軌樁等語
      (見本院更一卷㈡第7、8、10頁)，充其量僅能證明上訴人
      發包之其餘搶修工程並未發生鋼軌樁新舊品履約爭議問題
　　　，尚無從推知兩造就系爭工程並無約定被上訴人施作之鋼
      軌樁須為新品之真意，況證人周彬彬所經手之其餘工程，
      並無施作鋼軌樁之情形，亦不足以證明上訴人無一例外同
      意廠商使用之鋼軌僅需堪用即可。又工程會於109年12月2
      3日以工程鑑字第1091200220號函覆本院略以：「工程實
      務上新品鋼軌確實並非營建泛用資材，僅見於臺鐵作為軌
      道使用，而臺鐵軌道汰換下來之鋼軌，工程界有採用於臨
      時性擋土之用」、「災害搶險搶修契約打設鋼軌樁係於緊
      急且時間迫切下，避免損害擴大而應於現場儘快完成打設
      為其首要目的。因此實務上搶修搶險工程中打設鋼軌樁所
      用之鋼軌應可以堪用等級(含)以上即可達到緊急搶修需求
　　　」、「系爭工程之『打設42kg/m鋼軌樁』及『打設37kg/
　　　m鋼軌樁』主要以達到緊急搶修目的為主，鋼軌樁料為新品
      或堪用品影響不大」等語(見本院更一卷㈡第46、47頁
　　　)，僅能證明一般工程實務上，災害搶險搶修工程打設鋼
      軌樁使用堪用等級(含)以上之鋼軌即可達到緊急搶修需求
　　　，新品或舊品影響不大，尚無從推論鋼軌新品未於市場上
      流通，進而解釋系爭契約第15條第1項所稱「新品」包括
      鋼軌舊品或堪用品，此由上開工程會鑑定意見記載：「若
      鋼軌樁料確需為新品，宜於契約明確載述以臻周延，較為
      公平合理」，即可窺見(見本院更一卷㈡第47頁)。另被上
      訴人於本院更審程序提出上訴人與其他廠商就災害復建工
      程簽訂之工程採購契約書(見本院更一卷㈠第445至487頁
　　　)，與本件無涉，且與本件係災害搶修工程不同，況上開
      契約第15條第1項均約明廠商履約所供應或完成之標的須
      為「新品」，自無從援引作為被上訴人得以鋼軌舊品代替
      新品之佐證，系爭契約第15條第1項既載明被上訴人履約
      所供應或完成之標的須為「新品」，被上訴人自應受該約
      定之拘束，被上訴人主張：鋼軌新品未於市場上流通，僅
      供臺鐵使用，兩造並無約定鋼軌樁必須使用新品之真意，
      應認伊不受系爭契約第15條第1項「新品」一語之拘束，
      始符合公平合理原則云云，洵非可採。
　　⒊又被上訴人就工程A、B施作之鋼軌樁係向訴外人郁貿股份
      有限公司(下稱郁貿公司)購買，有郁貿公司102年9月30日
      出廠證明影本可稽(見本院更一卷第403、405頁)，經本院
      函詢郁貿公司關於上開出廠證明所載之鋼軌樁係新品或舊
      品、出貨前有無進行何種加工程序及出售單價為何等，據
      該公司於109年9月22日函覆稱：本公司出售予被上訴人之
      鋼軌樁係軌道拆除之舊品等語(見本院更一卷㈠第417頁)
　　　，復於109年10月19日函覆稱：上開鋼軌樁於出貨前定尺
      裁切等語(見本院更一卷㈠第607頁)，並檢附統一發票影本
      ，其上記載被上訴人以單價每公斤18.5元向郁貿公司買受
      鋼軌樁(見本院更一卷㈠第611頁)，可見被上訴人施作之鋼
      軌樁係軌道拆除之舊品，並非新品，與系爭契約第15條第
      1項之約定不符。雖被上訴人主張：郁貿公司向臺鐵購入
      自軌道拆除之鋼軌樁料件後，即進行平整切削等加工程序
      ，以統一尺寸、重量等規格，經確認鋼軌樁料件為符合工
      安標準之鋼軌樁產品，方出售予伊，伊取得鋼軌樁料件後
      隨即運至施工現場，第1次使用於系爭工程，伊施作之鋼
      軌樁並非舊品云云，並提出現場照片為憑(見本院建上卷㈡
      第11至13、17至20、24至26、30至32、36、40至42
　　　、46至49、53至56、60、61、65至68、72至75、79至90、
      94至96頁)，惟查，經本院函詢台灣鋼鐵工業同業公會關
      於鋼軌樁新品定義及將軌道拆除之鋼軌樁重新加工使用係
      屬新品或舊品乙節，據該會於109年10月29日函覆稱：一
      般而言，於生產工廠加工生產後首次出廠或尚未使用過之
      產品為新品，至於將軌道拆除之鋼軌樁重新加工使用，因
      未說明加工層次，無法判別為新品或舊品等語(見本院更
      一卷㈠第625頁)，本院復函詢工程會關於郁貿公司將軌道
      拆除之鋼軌樁料件加工後交付予被上訴人第1次使用於系
      爭工程，是否仍屬系爭契約第15條第1項所稱之「新品」
      乙節，據該會於109年12月23日以工程鑑字第1091200220
      號函表示意見略以：系爭契約第15條第1項約定係用以規
      範驗收時廠商履約所供應或完成之標的應為新品，以確保
      品質，該「新品」一般定義應指由製造廠出產尚未使用者
　　　。郁貿公司提供被上訴人之鋼軌樁料先前已用於鐵路軌道
　　　，純以材料而言，進場前既曾作為其他用途之使用，即不
      宜認定屬上開約定所稱之「新品」等語(見本院更一卷㈡第
      45、46頁)，益見被上訴人施作之鋼軌樁先前已用於鐵道
      ，並非出產後未曾使用之「新品」，被上訴人確有未依債
      之本旨給付情事。
　　⒋次按因可歸責於債務人之事由，致為不完全給付者，債權
      人得依關於給付遲延或給付不能之規定行使其權利；因可
      歸責於債務人之事由，致給付不能者，債權人得請求賠償
      損害，民法第227條第1項及第226條第1項分別定有明文。
      準此，債務人未依債之本旨給付，且瑕疵不能補正者，債
      權人得依關於給付不能之規定，請求損害賠償。又承攬人
      完成之工作，應使其具備約定之品質，及無減少或滅失其
      價值，或不適於通常或約定使用之瑕疵，民法第492條亦
      定有明文，此項承攬人之瑕疵擔保責任係無過失責任，固
      不以承攬人具有過失為必要，惟若交付之工作物，有可歸
      責於承攬人之事由致生之瑕疵，則亦發生不完全給付之債
      務不履行問題。另債務不履行之債務人之所以應負損害賠
      償責任，係以有可歸責之事由存在為要件，若債權人已證
      明有債之關係存在，並因債務人不履行債務而受有損害，
      即得請求債務人負債務不履行責任，倘債務人抗辯損害之
      發生為不可歸責於己之事由所致，自應由其負舉證責任，
      如未能舉證證明，即不能免責(最高法院97年度台上字第1
      000號判決參照)。
　　⒌查被上訴人就工程A、B施作之鋼軌樁，係向郁貿公司購入
      將軌道拆除之鋼軌樁料件重新加工而成之舊品，並非新品
　　　，顯然不具備系爭契約第15條第1項約定之品質而有瑕疵
　　　，構成不完全給付，上訴人之履行利益即受有損害，且被
      上訴人業已將鋼軌樁裝設完畢，拔除換置新品有重大困難
　　　，為兩造所肯認，則此項瑕疵已無從補正，上訴人自得依
      民法第227條第1項準用第226條第1項給付不能之規定，請
      求被上訴人賠償其新舊品之價差損害，被上訴人主張：鋼
      軌樁新品未於市場上流通，伊有不可歸責之事由，且伊施
      作之鋼軌樁已達成搶修搶險效果，上訴人並未受有損害云
      云，為不可採。又系爭契約單價分析表所載「鋼軌樁」項
      目單價每公斤40元，既係被上訴人之報價於得標後經單價
      調整納入系爭契約，自屬兩造約定之鋼軌樁新品單價，而
      鋼軌樁舊品之市場行情為每公斤16至20元，被上訴人係以
      單價每公斤18.5元向郁貿公司買受，已如前述，衡以被上
      訴人將購入之鋼軌樁運送至系爭工程工地現場使用，勢必
      投入人力、物力等運輸、管理費用，加計該項成本後，單
      價理應超過每公斤18.5元，被上訴人主張舊品行情至少應
      以每公斤20元計算等語(見本院更一卷㈡第193頁)，尚屬合
      理，是上訴人得請求被上訴人賠償新舊品之價差損害，即
      工程A、B結算42kg/m鋼軌樁數量分別為5358公尺、2336公
      尺(見本院更一卷㈠第173、175頁)，以每公斤價差20元(40
      元-20元)計算，合計646萬2960元【20元X42公斤X(
　　　5358+2336)公尺】。至系爭工程雖經上訴人驗收完成，惟
      觀諸驗收紀錄記載：「〔驗收結果〕：與契約、圖說、貨樣
      規定相符。〔備註〕：本工程驗收搶修數量除可實測鋼軌樁
      支數為本所驗收認定外，餘開挖及運棄土方、砌石尺寸及
      鋼軌樁長度、規格等未抽驗或隱蔽部分由監造單位及施工
      廠商負責」(見本院更一卷㈠第141、147、155頁)，佐以證
      人周彬彬證稱：本件驗收只有針對數量，因為驗收當時鋼
      軌樁已經打進去，隱蔽部分看不到，所以沒有針對新舊品
      驗收等語(見本院更一卷㈡第11頁)，及證人曾文光證稱：
      伊於驗收前有去工地現場看，鋼軌樁不是新品，驗收人員
      驗收時是確認數量是否正確，沒有注意到新舊品的問題等
      語(見本院更一卷㈡第161頁)，可知上訴人就「鋼軌樁」工
      項之驗收，僅係確認未隱蔽部分之數量是否正確
　　　，驗收完成非謂被上訴人已依債之本旨交付具備約定品質
      之新品，且民法承攬相關規定及系爭契約並未限制上訴人
      於驗收後不得行使債務不履行或瑕疵擔保損害賠償請求權
　　　，則上訴人於系爭工程驗收完成後，依不完全給付之規定
      行使權利，自無不可。
　　⒍又按損害之發生或擴大，被害人與有過失者，法院得減輕
      賠償金額，或免除之，民法第217條第1項定有明文。所謂
      被害人與有過失，須被害人之行為助成損害之發生或擴大
　　　，就結果之發生為共同原因之一，行為與結果有相當因果
      關係，始足當之。倘被害人之行為與結果之發生並無相當
      因果關係，尚不能認有過失相抵原則之適用。被上訴人主
      張：依系爭契約締約過程及上訴人歷來交易習慣觀之，上
      訴人對於廠商施作鋼軌樁舊品均未加以阻撓，致伊產生信
      賴，上訴人就損害之發生，與有過失，爰請求減輕或免除
      賠償金額云云。惟查，證人周彬彬證稱：伊不記得上訴人
      往年搶修工程施作鋼軌樁的經驗，伊任職期間經手大約15
      件搶修工程契約，大多是做土方清除，只有本件是施作鋼
      軌樁等語(見本院更一卷㈡第9、10頁)，尚不足以證明上訴
      人歷來交易習慣對於廠商施作鋼軌樁舊品均無異議，況上
      訴人就其餘搶修工程即使未要求廠商施作鋼軌樁新品，亦
      非本件損害發生之共同原因，難認其與有過失，被上訴人
      前開主張，殊非可採。
　　⒎末按因可歸責於承攬人之事由，致工作發生瑕疵者，定作
      人除依前2條之規定，請求修補或解除契約，或請求減少
      報酬外，並得請求損害賠償；第493條至第495條所規定定
      作人之權利，如其瑕疵自工作交付後經過1年始發見者，
      不得主張；工作依其性質無須交付者，前項1年之期間，
      自工作完成時起算；工作為建築物或其他土地上之工作物
      或為此等工作物之重大之修繕者，前條所定之期限，延為
      5年；定作人之瑕疵修補請求權、修補費用償還請求權、
      減少報酬請求權、損害賠償請求權或契約解除權，均因瑕
      疵發見後1年間不行使而消滅，民法第495條第1項、第498
      條、第499條及第514條第1項分別定有明文。由此可知，
      定作人請求承攬人負瑕疵擔保責任之期間，分為瑕疵發見
      期間及權利行使期間，前者謂定作人非於法定期間內發見
      瑕疵，不得主張其有瑕疵擔保權利之除斥期間，民法第49
      8條、第499條之規定屬之；後者指擔保責任發生後，定作
      人之權利應於一定期間內行使，否則承攬人得拒絕給付之
      時效期間，民法第514條第1項之規定屬之。又定作人對於
      因可歸責於承攬人事由，致工作發生瑕疵之損害，依民法
      第227條第1項不完全給付之規定，請求承攬人賠償損害
　　　，其權利行使期間，民法債編各論基於承攬之性質及法律
      安定性，於第514條第1項既已定有短期時效，自應優先適
      用，無再適用民法第125條所定一般消滅時效期間15年之
      餘地（最高法院96年度第8次民事庭會議決議、102年度台
      上字第1147號判決意旨參照）。
　　⒏雖被上訴人主張：上訴人至遲於102年9月間驗收時即已發
      現系爭工程施作之鋼軌樁為舊品，卻迄至105年6月間始具
      狀行使民法第514條第1項之減少報酬請求權，顯逾1年之
      除斥期間，此一權利乃形成權，因除斥期間經過而消滅
　　　，無從與本件工程款債權相互抵銷云云(見本院更一卷㈡第
      71、73頁)。惟查，被上訴人就上訴人於102年9月間即發
      見瑕疵乙節，並未舉證以實其說，難認可採，又觀諸上訴
      人於105年6月2日撰寫，於105年6月5日提出之民事準備程
      序㈥狀記載：系爭契約單價分析表編號21、22記載之鋼軌
      樁單價應屬新品價格，絕非舊品價格，被上訴人應以新品
      之鋼軌樁施工，然被上訴人施打之鋼軌樁均為舊品，有給
      付不完全之情形，以舊代新之差額應予扣除等語(見本院
      建上卷㈠第153頁)，應認上訴人於105年6月2日發見瑕疵，
      並於105年6月5日行使民法第227條第1項準用民法第226條
      第1項規定之損害賠償請求權，並未罹於民法第514條第1
      項規定之1年消滅時效期間。退步言之，即使上訴人之損
      害賠償請求權已罹於時效而消滅，因上訴人之本件工程款
      債務與被上訴人之上開損害賠償債務，均已屆清償期
　　　，合於抵銷之適狀，則上訴人於時效完成後亦得為抵銷之
      抗辯(民法第337條規定參照)，是被上訴人前開主張，自
      非可採。
　(三)被上訴人有無遲延開工、竣工而應扣抵逾期違約金之情事
　　　？
　　⒈上訴人辯稱：依系爭契約第7條第1項第1款約定，被上訴人
      應於伊指定之時間內待命、動工及竣工，如有違反，依系
      爭契約第17條約定，應賠償逾期違約金，並得自應付工程
      款中扣抵，工程A蘇力颱風影響期間為102年7月12日、7月
      13日，限定竣工日期為102年7月30日，被上訴人迄至102
      年9月10日始竣工，逾期42日，以結算金額3107萬9962元
      之20%為上限，應扣抵逾期違約金621萬5992元；工程B潭
      美颱風影響期間為102年8月20日、8月21日，被上訴人於1
      02年8月23日始進場搶修，遲延開工44小時，康芮颱風影
      響期間為102年8月28、29日，限定竣工日期為102年9月10
      日，被上訴人迄至102年9月18日始竣工，逾期8日，以結
      算金額1198萬4433元之20%為上限，應扣抵逾期違約金239
      萬6887元，兩者合計861萬2879元(621萬5992元+239萬688
      7元)云云，並提出結算明細表、搶修搶險通知單、附表及
      施工照片等影本為證(見本院建上卷㈠第31、33、40至53、
      79、82頁），被上訴人則主張：伊於接獲上訴人發出之搶
      險搶修通知單後立即進場，事後發覺須打設鋼軌樁
　　　，即另外約定實際開工、竣工日，上訴人於歷次驗收紀錄
      均勾選「未逾期」，足見伊並無逾期之違約情事等語。
　　⒉查系爭契約第7條第1項第1款約定：「㈠履約期限(由機關〈
      即上訴人，下同〉於招標時載明)：....⑴待命：廠商(即被
      上訴人，下同)應於接獲機關書面、電話、傳真或其他經
      機關指定而廠商得以知悉之方式通知(以先到達者為準)之
      時起，就指定機具及人員，依下列時限及區域，至機關指
      定地點待命：4小時內」(見支付命令卷第35頁)、第17條
      第1項約定：「㈠逾期違約金，除契約另有約定者外，依下
      列方式計算：⒈竣工逾期部分：竣工期限以日為單位者，
      按逾各次通知施作應完成期限日數，每日依該次通知辦理
      內容之契約總價▁%（由機關於招標時載明比率
　　　；未載明者，為1%）計算逾期違約金；竣工期限以小時為
      單位者，本目計算時間單位改為小時。....⒉待命逾期部
      分：以時為單位，按逾期時數，每小時依▁計算逾期違約
      金(由機關於招標時載明；未載明者，為該次通知待命之
      契約價金1%....)。⒊動工逾期部分：未依機關通知辦理內
      容至指定地點搶險搶修者，以時為單位，按逾期時數，每
      小時依該次通知辦理內容之契約價金總額▁%(由機關於招
      標時載明比率；未載明者，為1%)計算逾期違約金」、第2
      項約定：「採部分驗收者，得就該部分之金額計算逾期違
      約金」、第3項約定：「逾期違約金之支付，機關得自應
      付價金中扣抵....」、第4項約定：「逾期違約金為損害
      賠償額預定性違約金，其各次計罰總額....以該次通知辦
      理內容之契約價金總額之▁%(由機關於招標時載明，但不
      高於20%；未載明者，為20%)為上限....」(見支付命令卷
      第44頁)。　
　　⒊觀諸工程A之搶險搶修通知單固記載：「限定竣工時間：10
      2.07.30」(見本院建上卷㈠第79頁)、工程B之搶險搶修通
      知單記載：「限定開工時間：102.08.20」、「限定竣工
      時間：102.09.10」(見本院建上卷㈠第82頁)，備註欄復記
      載：「本表內容由機關及廠商人員至災害現場勘查評估後
      填寫，並由雙方簽章確認」，惟據證人周彬彬於發回前本
      院證稱：每次災害發生時，上訴人就會發出搶險搶修通知
      單通知廠商，於發出時核章，但102年度災害非常大
　　　，擴及全鄉，上訴人接獲通知有許多道路中斷，或土石崩
      落、路基流失等現象，在未知悉災害的崩塌數量前，以搶
      險搶修通知單先行通知廠商及監造單位辦理搶修，以維持
      道路交通暢通及用路人安全，施工項目及範圍尚未填寫等
      語(見本院建上卷㈡第209頁背面、第212頁)，可知102年間
      接連發生颱風，造成新竹縣五峰鄉災情嚴重，上訴人以搶
      險搶修通知單先行通知被上訴人進場搶險搶修，當時尚未
      能立即準確評估工作項目、範圍及數量，乃授權被上訴人
      依其專業判斷，則上開搶險搶修通知單所載之限定竣工時
      間僅係上訴人在無任何評估資料下，單方暫時填寫之時間
      ，實際竣工時間應俟工作項目、範圍及數量確定，經兩造
      確認後定之。至上訴人抗辯工程B潭美颱風於102年8月20
      日來襲，依約被上訴人應於收受通知後4小時內(即102年8
      月21日)進場搶修，惟上訴人就被上訴人遲於102年8月23
      日始進場搶修，遲延開工44小時(48小時-4小時)云云，並
      未舉證以實其說，尚乏依據。　
　　⒋又被上訴人就工程A、B於竣工後提送竣工報告，經監造單
      位山銘公司查驗無誤後核轉上訴人，由上訴人分別指定於
      102年9月18日、9月30日派員會同被上訴人、山銘公司人
      員辦理驗收，驗收結果均與契約、圖說、貨樣規定相符，
      驗收紀錄上「履約有無逾期」欄位復勾選「未逾期」，該
      驗收紀錄業經被上訴人代表、專任工程人員、山銘公司協
      驗人員、上訴人監驗人員簽章，有竣工報告及驗收紀錄等
      影本可稽（見本院建上卷㈠第78、80、81、84頁），足見
      上訴人於102年9月間就工程A、B驗收時，同意被上訴人並
      無開工或竣工逾期之違約情事，即承認無此部分違約金債
      權存在，縱有該債權存在，亦有拋棄之意思表示，是上訴
      人事後抗辯被上訴人有遲延開工、竣工之違約情事，應扣
      抵逾期違約金合計861萬2879元云云，為不可採。　　
　(四)上訴人抗辯依施工補充條款第18點付款辦法之約定，須待
      上級機關核定災害搶修金額，或於核定災害搶修金額撥款
      入庫後方有付款義務，有無理由？
　　⒈按行使權利，履行義務，應依誠實及信用方法，民法第
　　　148條第2項定有明文。又當事人一方預定用於同類契約之
      條款而訂立之契約，為使他方當事人拋棄權利或限制其行
      使權利者之約定，或其他於他方當事人有重大不利益之約
      定，按其情形顯失公平，該部分約定無效，民法第247條
      之1第3款、第4款亦定有明文。所稱「使他方當事人拋棄
      權利或限制其行使權利者」、「其他於他方當事人有重大
      不利益者」，係指一方預定之該契約條款，為他方所不及
      知或無磋商變更之餘地，始足當之。所謂「按其情形顯失
      公平者」，則係指依契約本質所生之主要權利義務，或按
      法律規定加以綜合判斷，有顯失公平之情形而言。另民法
      所謂條件，係當事人以將來客觀上不確定事實之成就或不
      成就，決定法律行為效力之發生或消滅之一種附款。若當
      事人非以法律行為效力之發生繫於將來不確定之事實，而
      僅以其履行繫於不確定事實之到來者，則屬清償期之約定
　　　，而非附停止條件，並應以該事實發生時或其發生已不能
      時，為清償期屆至之時（最高法院105年度台上字第126號
      判決參照）。　　
　　⒉查系爭契約第3條第1項、第2項約定：「契約價金之給付
　　　：本契約為單價及預估數量決標，預估採購金額上限為54
      60萬5000元(第1項)。契約價金之給付，依實際施作或供
      應之數量結算，以契約中所列履約標的項目及單價，依完
      成履約實際供應之項目及數量給付(第2項)」、第5條第1
      項第2目、第3目約定：「契約價金之給付條件：㈠契約依
      下列規定辦理付款：....⒉驗收後付款：除契約另有規定
      外，於驗收合格，廠商繳納保固保證金後，機關應於接到
      廠商提出請款單據後▁日（由機關於招標時載明；未載明
      者，依第3目之規定）內，一次無息給付尾款。但契約已
      載明無保固金者，免繳納之(第2目)。契約未載明機關接
      到廠商依契約規定提出之請款單據後之付款期限及審核程
      序者，應依行政院主計處訂頒之『公款支付時限及處理應
      行注意事項』規定辦理(第3目)」（見支付命令卷第31頁背
      面、第33頁），乃約定上訴人就系爭工程採購金額之預算
      為5460萬5000元，依被上訴人實際施作之數量付款，採實
      作實付方式計價，並於系爭工程驗收完成後給付。又施工
      補充條款第18點付款辦法約定：「每次執行一災害單項工
      作項目得付款一次或經多次後，累計給付均可，若為本所
      災害準備金預算範圍內，則俟上級機關核定後災害搶修金
      額，依本所工程付款程序辦理付款；若本所搶修經費已用
      磬，則需俟上級機關核定之搶修經費入庫後，再依本所工
      程付款程序辦理付款，每次付款金額依據上級核定之災害
      搶修金額辦理」(見支付命令卷第99頁)，乃約定本件工程
      款之給付，須經上訴人之上級機關核定給付金額後，再依
      上訴人之付款程序支付，若核定之金額超過上訴人災害準
      備金預算範圍，則須俟上級機關核定之搶修經費入庫後，
      再依上訴人之付款程序支付，可知上訴人係以「上級機關
      核定」或「上級機關核定之搶修經費入庫」為給付工程款
      之期限，蓋上訴人為新竹縣政府所轄之鄉公所，系爭工程
      為上訴人依政府採購法辦理招標之公共工程，本件工程款
      之預算編列及核定撥款，自須受上級機關之監督、審查，
      此即系爭契約第5條第1項第3目所定「契約另有規定
　　　」之情形，惟上訴人之上級機關核定結果少於上訴人依約
      應付工程款數額時，因被上訴人就該差額部分之債權於系
      爭工程驗收完成時即已發生，上訴人本有給付義務，並非
      附有停止條件，僅係以其上級機關核定或核定之搶修經費
      入庫為給付之時期。茲因上訴人之上級機關核定數額少於
      應付工程款，被上訴人就該差額部分之債權並未因此喪失
　　　，但此部分獲上訴人之上級機關核定之事實確定無法發生
　　　，應視為清償期屆至，被上訴人於斯時自得依約請求上訴
      人給付，上開約定並未減輕或免除上訴人之給付義務，亦
      未使被上訴人拋棄該差額部分之債權，難認對於被上訴人
      有重大不利益而顯失公平，抑或有何違反誠信原則之情形
　　　，自屬有效，但上訴人以該差額部分之付款條件尚未成就
      為由，拒絕給付工程款，尚屬無據。
　(五)被上訴人請求上訴人給付939萬399元及自105年4月22日起
      至清償日止之法定遲延利息，有無理由？
　　⒈查新竹縣政府於102年12月13日以府農工字第1020181783號
      函核定工程A屬被上訴人施作部分之工程款為3222萬9196
      元，於102年12月18日以府農工字第1020184236號函核定
      工程B屬被上訴人施作部分之工程款為1241萬8444元
　　　，於102年12月13日以府農工字第1020181788號函核定工
      程款C屬被上訴人施作部分之工程款為36萬3695元，於102
      年12月13日以府農工字第1020181786號函核定工程D屬被
      上訴人施作部分之工程款為19萬0885元(見兩造不爭執之
      事項㈢、㈣、㈤、㈥)，合計4520萬2220元(3222萬9196元+124
      1萬8444元+36萬3695元+19萬0885元)，惟上開金額包含監
      造工程費及營造保險費，被上訴人非監造單位不得請求監
      造工程費，其就超過實際投保保險費3萬6854元部分亦不
      得請求，而工程A部分之監造工程費101萬4689元、營造保
      險費13萬4545元(見支付命令卷第9頁背面)；工程B部分之
      監造工程費38萬2130元、營造保險費5萬1881元(見支付命
      令卷第19頁)；工程C部分之監造工程費1萬1449元、營造
      保險費1518元(見支付命令卷第23頁背面)；工程D部分之
      監造工程費6010元、營造保險費797元(見支付命令卷第28
      頁背面)，被上訴人實際支出之營造保險費僅3萬6854元，
      則扣除上開監造工程費共141萬4278元（101萬4689元+38
      萬2130元+1萬1449元+6010元）及未實際支出之保險費共1
      5萬1887元(13萬4545元+5萬1881元+1518元+797元-3萬685
      4元），新竹縣政府核定被上訴人得請領之工程款合計436
      3萬6055元（4520萬2220元-141萬4278元-15萬1887元
　　　），此為兩造所不爭執（見本院更一卷㈠第430頁），堪予
      認定。
　　⒉按二人互負債務，而其給付種類相同，並均屆清償期者，
      各得以其債務，與他方之債務，互為抵銷；抵銷，應以意
      思表示，向他方為之。其相互間債之關係，溯及最初得為
      抵銷時，按照抵銷數額而消滅，民法第334條第1項本文及
      第335條第1項分別定有明文。查被上訴人就工程A、B施作
      之鋼軌樁並非新品，不具備系爭契約第15條第1項約定之
      品質而有瑕疵，構成不完全給付，上訴人得依民法第227
      條第1項準用第226條第1項規定，請求被上訴人賠償其新
      舊品之價差損害合計646萬2960元，已如前開㈡之⒌所述
　　　，其主張以上開損害賠償債權與本件被上訴人之工程款債
      權互為抵銷，應屬可採。從而，上訴人應給付被上訴人之
      工程款4363萬6055元，經上訴人以上開損害賠償債權646
      萬2960元相互抵銷後，尚應給付被上訴人3717萬3095元（
　　　4363萬6055元-646萬2960元)。
　　⒊次按給付無確定期限者，債務人於債權人得請求給付時，
      經其催告而未為給付，自受催告時起，負遲延責任。其經
      債權人起訴而送達訴狀，或依督促程序送達支付命令，或
      為其他相類之行為者，與催告有同一之效力；遲延之債務
　　　，以支付金錢為標的者，債權人得請求依法定利率計算之
      遲延利息；應付利息之債務，其利率未經約定，亦無法律
      可據者，週年利率為5%，民法第229條第2項、第233條第1
      項本文及第203條分別定有明文。又依系爭契約第5條第1
      項第3目所定行政院主計處訂頒之「公款支付時限及處理
      應行注意事項」第9點規定：「工程款項付款期限及審核
      程序....除契約另有約定外，竣工計價者，各機關於驗收
      合格後，應依政府採購法相關規定，填具結算驗收證明書
      或其他類似文件，並於接到廠商請款單據後5日內付款」(
      見本院更一卷㈡第20頁)。查上訴人就系爭工程應付工程款
      為3717萬3095元，未逾系爭契約第3條第1項所定採購金額
      上限5460萬5000元，仍為上訴人災害準備金預算範圍內
　　　，依施工補充條款第18點付款辦法約定，俟上訴人之上級
      機關核定後，上訴人即應依上開注意事項所定付款程序辦
      理付款。又工程A、B、C、D分別於102年9月18日、9月30
      日、11月26日、11月26日驗收完畢（見本院建上卷㈠第78
　　　、81、85頁），監造單位提出結算書後，經上訴人之上級
      機關新竹縣政府依序於102年12月13日、12月18日、12月1
      3日、12月13日核定工程款（見兩造不爭執之事項㈢、㈣
　　　、㈤、㈥），上訴人並未依前開規定給付工程款，被上訴人
      乃於103年7月7日聲請原法院核發103年度司促字第5813號
      支付命令，該支付命令於103年7月16日送達上訴人（見支
      付命令卷第2、142頁），則被上訴人主張上訴人應自支付
      命令送達翌日即103年7月17日起負遲延責任等語，即屬有
      據。
    ⒋又按清償人所提出之給付，應先抵充費用，次充利息，次
      充原本，民法第323條前段定有明文。查上訴人業於104年
      12月31日給付工程B部分工程款1066萬7027元，於105年3
      月1日給付工程A部分工程款2660萬829元，於105年4月21
      日給付工程C部分工程款35萬728元、給付工程D部分工程
      款18萬4079元(見兩造不爭執之事項㈧)，上開金額抵充遲
      延利息後，被上訴人得請求之工程款為234萬8752元，及
      自105年4月22日起至清償日止，按年息5%計算之利息（計
      算式詳如附表所載）。
五、綜上所述，被上訴人依系爭契約之約定，請求上訴人給付
　　234萬8752元，及自105年4月22日起至清償日止，按年息5%
    計算之利息，為有理由，應予准許，逾此部分之請求（除確
    定及減縮部分外），為無理由，應予駁回。原審就超過上開
    應准許部分，為上訴人敗訴之判決，並為假執行之宣告，自
    有未洽。上訴意旨指摘此部分原判決不當，求予廢棄改判，
    為有理由，爰由本院將此部分予以廢棄改判如主文第2項所
    示。又上開應准許部分，原審判命上訴人如數給付，並為假
    執行之宣告，並無違誤，上訴意旨指摘此部分原判決不當，
    求予廢棄改判，為無理由，應駁回其此部分上訴。
六、本件事證已臻明確，兩造其餘攻擊或防禦方法及所用之證據
　　，經本院斟酌後，認為均不足以影響本判決之結果，爰不逐
    一論列，附此敘明。
七、據上論結，本件上訴為一部有理由、一部無理由，依民事訴
　　訟法第450條、第449條第1項、第79條，判決如主文。
中　　華　　民　　國　　110 　年　　6 　　月　　30　　日
                  工程法庭
                      審判長法  官  翁昭蓉
                            法  官  羅惠雯
                            法  官  鍾素鳳

附表：
編號 付款日 付款金額 （甲） 先抵充利息 （乙） 抵充利息後已付之本金（丙=甲-乙）  未清償本金數額 （丁）  未清償本金利息起算日 1 104年12月31日 1066萬7027元 271萬4145元  （註1）  795萬2882元 2922萬213元  （註2）  105年1月1日 2 105年3月1日 2660萬829元 24萬4169元  （註3）  2635萬6660元 286萬3553元  （註4）  105年3月2日 3 105年4月21日 35萬728元+18 萬4079元=53萬4807元  2萬6元  （註5）  51萬4801元 234萬8752元   （註6）  105年4月22日 

   註1：3717萬3095元（被上訴人得請求之工程款）X5％（年息
　      ）X533/365（103.7.17-104.12.31之天數533日）=271
　      萬4145元（元以下四捨五入，下同）。
   註2：3717萬3095元-795萬2882元（即丙1）=2922萬213元。
   註3：2922萬213元（即丁1）X5％（年息）X61/365（105.1.1
　      -105.3.1之天數61日）=24萬4169元。
   註4：2922萬213元-2635萬6660元（即丙2）=286萬3553元。
   註5：286萬3553元（即丁2）X5％（年息）X51/365（105.3.2
　      -105.4.21之天數51日）=2萬6元。
   註6：286萬3553元-51萬4801元（即丙3）=234萬8752元。

正本係照原本作成。
如不服本判決，應於收受送達後20日內向本院提出上訴書狀，其
未表明上訴理由者，應於提出上訴後20日內向本院補提理由書狀
（均須按他造當事人之人數附繕本）上訴時應提出委任律師或具
有律師資格之人之委任狀；委任有律師資格者，另應附具律師資
格證書及釋明委任人與受任人有民事訴訟法第466 條之1第1項但
書或第2項所定關係之釋明文書影本。
中　　華　　民　　國　　110 　年　　7 　　月　　1 　　日
　　　　　　　　　　　　　  書記官  林吟玲